【裁判字號】    95,簡上,6
【裁判日期】    950811
【裁判案由】    確認本票債權不存在等
【裁判全文】
臺灣臺中地方法院民事判決  95年度簡上字第6號
上  訴  人  乙○○○
                        36號
兼
法定代理人  甲○○
共      同
訴訟代理人  陳忠雨    律師
            陳國華    律師
複  代理人  石娟娟    律師
被  上訴人  丙○○
訴訟代理人  鐘登科    律師
上列當事人間確認本票債權不存在等事件，上訴人對於中華民國
94年8月22日本院台中簡易庭93年度中簡字第1815 號判決提起上
訴，及為訴之追加，本院於95年7月28 日言詞辯論終結，判決如
下：
    主      文
上訴及追加之訴均駁回。
第二審及追加之訴訴訟費用由上訴人負擔。
    事實及理由
一、按經他造同意，或有民事訴訟法第255條第1項第2款至第6款
    情形者，於第二審得為訴之變更或追加。又請求之基礎事實
    同一或擴張或減縮應受判決事項之聲明者，訴狀送達後，原
    告得將原訴變更或追加。民事訴訟法第446條第1 項、第255
    條第1項第2、3 款，分別定有明文。本件上訴人（即原審原
    告）於原審起訴時主張返還並確認被上訴人所持有如原審判
    決附表所示之2 紙本票（即附表編號1、2所示）債權不存在
    ，嗣於本件準備程序進行中，上訴人為追加聲明返還及確認
    如附表編號3 所示本票權不存在。查該追加部分之本票與原
    聲明所示之2紙本票，上訴人2人係主張依同一原因關係而簽
    發（即基礎事實相同），此並為被上訴人所不爭執，且核該
    追加聲明之性質亦屬擴張應受判決事項之聲明。故而，上訴
    人為前開追加，核無不合，應予准許，合先敘明。
二、本件上訴人起訴及上訴主張：被上訴人所經營之精技營造有
    限公司（以下簡稱精技營造公司）於民國（下同）91年7 月
    29 日承攬上訴人乙○○○興建佛寺之工程（下稱系爭工程）
    ，於92年6月18 日被上訴人表示上訴人除已給付之工程款新
    台幣（下同）7400萬元外，尚積欠精技營造公司工程款合計
    2823萬元，並與上訴人約定付款方式，同時要求上訴人2 人
    共同簽發如附表所示之本票3紙（編號1、2 部分為未償帳款
    ；編號3 部分為稅額預計），並交由被上訴人收執，以作為
    承攬報酬之擔保。而就未償帳款部分上訴人亦已依雙方協議
    ，按期支付款項2523萬元予被上訴人，是未償帳款部分僅餘
    300萬元未給付。詎料，被上訴人竟以附表編號2所示之本票
    向台灣彰化地方法院聲請本票裁定，經該院以93年度票字第
    405號裁定准許在案，復以附表編號1、3所示之本票2紙向台
    灣彰化地方法院聲請本票裁定，亦經該院以94年度票字第52
    9號裁定准許在案。查本件系爭主體工程之工程款為103,031
    ,397 元、附加工程之工程款為4,521,603元，然上訴人已支
    付99,230,000元，尚餘8,323,000元之工程款及8,604,240元
    之稅款，尚未清償。且依兩造所立之工程契約書約定，被上
    訴人負有申請建築執照之義務，然被上訴人迄今尚未為上訴
    人申請取得，致興建之系爭佛寺工程處於隨時被拆除之危險
    ，造成上訴人乙○○○之損失，難以估算，被上訴人自得予
    以主張抵銷。按上訴人共同簽發之系爭3 紙本票（註：合計
    面額為3,641 萬元），僅擔保系爭工程款（含稅）之支付，
    並未包括其他款項，上訴人乙○○○對於被上訴人應依約申
    請申請建築執照之義務得主張同時履行抗辯，對於因此而造
    成之損失亦得主張抵銷。又縱認被上訴人依約可得主張違約
    金，然被上訴人請求之金額亦屬過高，應予酌減。是本件被
    上訴人已不得再對上訴人主張系爭3 紙本票之債權，並應將
    該3 紙本票返還上訴人。爰依票據法第13條（原因關係之抗
    辯）及民法第179 條（不當得利）之法律關係，提起本件訴
    訟、上訴及訴之追加。原審訴之聲明：(1)確認被上訴人所持
    有如原審判決附表所示之2 紙本票（即附表編號1、2所示之
    本票），對於上訴人本票債權不存在。(2)被上訴人應返還該
    2 紙本票予上訴人。上訴聲明：(1)原判決廢棄。(2)確認被
    上訴人所持有如附表所示之3 紙本票，對於上訴人本票債權
    不存在。被上訴人應返還該3紙本票予上訴人。
三、被上訴人則以，對於精技營造公司於91年7月29 日承攬上訴
    人乙○○○之系爭興建佛寺之工程，雙方訂有工程契約書，
    上訴人就該系爭工程款暨未償帳款部分業已分別支付予被上
    訴人7400萬元及2523萬元（共9,923 萬元）等情不爭執。然
    因上訴人乙○○○於興建佛寺請款過程中曾遲延給付，雙方
    乃於92年6月18日簽訂切結書，約定由上訴人2人共同簽發如
    附表所示之系爭本票3紙予被上訴人，其中附表編號1所示之
    本票係作為上訴人應於92年6月20日、92年7月5日、92年8月
    5日各給付200萬元之擔保；附表編號2 所示之本票係作為上
    訴人應自92年9月1日起分18期，於每月1日各給付113萬元之
    擔保；附表編號3 所示之本票（即上訴人追加部分）則為預
    計之稅款。但因上訴人於簽署上開切結書後，仍有遲延付款
    之情事，是雙方再於93年1月18日簽署第2份切結書，並於該
    切結書第9 條約定：「……甲方（即上訴人乙○○○）無異
    議同意，……；且於92年6月18日開立之本票3張續供質押，
    至雙方結清債權、債務關係之日止，自動失效作廢。」等語
    ，是原審系爭2紙本票所擔保之債務即由原先約定2,823萬元
    之「未償帳款」，擴張至與本件承攬關係所生包括工程款、
    利息、違約金及業務損失賠償金等一切債務。而上訴人乙○
    ○○就本件承攬關係所負之債務說明如下：工程款：主體
    工程款雖曾在92年6月18日結算過，但直至93年1月18日仍在
    施工，按工程契約書第2、3頁（契約範圍及價款）第3 款之
    約定，以面積（實際實做）乘以單價為工程總價，而依據彰
    化縣田中地政事務所所測量之面積及兩造約定之單價計算該
    主體工程款，總計為103,031,397 元。附加工程款經實際完
    工結算為4,521,603 元。延滯利息（即遲延利息）：本件
    上訴人乙○○○確有未依切結書所定期限付款之行為，是依
    92年6月18切結書所載系爭本票3紙金額共為3641萬元為據，
    其中附表編號1之本票金額自92年6月20 日起算、附表編號2
    之本票金額自92年9月1 日起算、附表編號3之本票金額自93
    年9月1日起算，均依票據法法定利率6%之利息算至95年4 月
    10日止，上訴人就其遲延給付工程款部分至少即應給付5,30
    6,026 元之延滯利息予被上訴人。稅款：因稅款是包括總
    工程款5%之營業稅及3%之營利事業所得稅，故上訴人乙○○
    ○與訴外人精技營造公司於工程契約書第4頁（工程特約）
    第3款約定有工程價款8% 之稅費由上訴人乙○○○負擔，是
    該稅款依主體工程及附加工程之工程款總額計算，為8,604,
    240 元（計算式：（103,031,397＋4,521,603）×8%＝8,60
    4,240 ）。業務損失：係指原契約工程款與實際工程款之
    價差，因上訴人之工程總價僅為107,553,000 元，低於契約
    總價所約定之139,800,000元之80%即111,840,000 元，依系
    爭工程契約書第4頁（工程特約）第1款之約定，上訴人應依
    變更後與原約定總工程款差額之10% ，補償訴外人精技營造
    公司，是該業務損失為3,224,700元（計算式：[139,800,00
    0－（103,031,397＋4,521,603）]×10%＝3,224,700）。
    違約金：上訴人乙○○○確有遲延給付工程款達兩期以上，
    遲至92年6月18日兩造簽立第1 份切結書時，即已遲延3千多
    萬元工程款未給付，且有可歸責於上訴人乙○○○致工程減
    量無法繼續施工之情事。是依工程契約書第11頁（契約解除
    ）第2 款之約定，被上訴人本得主張上訴人乙○○○已給付
    之工程款9,923 萬元全充作違約金，惟因該等金額確屬過高
    ，經斟酌工程慣例自行減縮僅以總工程款之20% 計算懲罰性
    違約金。從而，上訴人應給付予被上訴人之懲罰性違約金即
    為27,960,000元（139,800,000×20%＝27,960,000）。綜上
     ，上訴人對於被上訴人所負之債務至少仍高達 53,417,966
    元尚未清償（計算式：主體工程款103,031,397 元＋附加工
    程款4,521,603元＋延滯利息5,306,026 元＋稅款8,604,240
    元＋業務損失3,224,700元＋懲罰性違約金27,960,000 元－
    上訴人已付工程款99,230,000元＝53,417,966元），是系爭
    本票3 紙所擔保之債務即未消滅。是以，上訴人訴請確認系
    爭本票債權不存在及請求被上訴人返還如附表所示之系爭 3
    紙本票，自屬無據。再按上訴人乙○○○於85年11月間即已
    著手辦理「山坡地水土保持及開挖整地計劃書」，用以申辦
    地目變更、雜項執照及建造執照之準備。且為興建系爭佛寺
    ，被上訴人應上訴人乙○○○之要求於91年1月21 日召開信
    徒大會時，到場說明興建系爭佛寺工程需依法申辦之相關流
    程，而依91年1月21 日乙○○○信徒大會會議記錄「……柒
    、決議事項：一、……授權釋懷宗法師，全權派員申辦「土
    地共有物分割、土地合併、道路用地取得、地目變更、土地
    使用編定變更及與其相關之地政業務」等事宜。……二、…
    …授權釋懷宗法師，全權派員申辦「雜項執照、建造執照、
    使用執照及與其相關之營建業務」等事宜。……」可知，上
    訴人對興建佛寺前須先申辦相關地政及營建手續及證件等事
    宜，知之甚詳。被上訴人除到場說明相關流程外，亦積極促
    使上訴人乙○○○於91年3月10 日向訴外人陳孟哲等人購買
    鄰地，並取得鄰地道路使用權（即被上證四），以便向主管
    機關聲請指定建築線，復代上訴人乙○○○具文向彰化縣環
    保局聲請取得「非水源地證明」（即被上證五）等相關聲請
    建築執照之前置流程，惟上訴人乙○○○卻遲未與訴外人陳
    孟哲等地主完成土地所有權移轉及相關土地分割登記，致後
    續作業無法繼續進行。旋又於91年7 月中旬通知業已擇定同
    年8月6日動土開工，指示訴外人精技營造公司在未聲請建築
    執照之情況下即予施工，上訴人乙○○○與訴外人精技營造
    公司遂於同年7月29 日完成簽約手續。依此，自簽約至動土
    開工，其間相距僅短短之8 日，被上訴人自無法完成後續之
    聲請建築執照程序，況至93年1月18 日雙方終止契約為止，
    上訴人乙○○○從未要求或爭執被上訴人應辦理建築執照之
    聲請。另依91年7月29日所簽訂之系爭工程契約書第1頁（契
    約範圍及價款）第2 款觀之，系爭工程之「規劃、設計、簽
    證費」部分，內含「建築、結構、水電、消防等工程之設計
    、簽證、建造執照、監造及案件送審等之業務價款」，係依
    「簽約、送件、簽證、建照核發等四個階段，分期請款」。
    是系爭工程之建照申請應在雙方簽約並辦理完成土地編定作
    業後再由上訴人乙○○○在申辦文書上用印完成交與訴外人
    精技營造公司送件申請，惟因上訴人認系爭工程有急迫需要
    ，乃要求訴外人精技營造公司逕行開工，是上訴人主張訴外
    人精技營造公司未依約辦理相關地政、營建業務，並否認其
    曾表示不必辦地目變更、雜項執照及建造執照之準備，顯屬
    不實。上訴人主張訴外人精技營造公司在建造系爭建物之前
    並未聲請建築執照，致上訴人乙○○○受有損害，主張與被
    上訴人之債權為同時履行之抗辯自無理由等語，資以抗辯。
    答辯聲明：上訴駁回。
四、查上訴人2人共同簽發附表所示之系爭3紙本票予被上訴人，
    該3 紙本票屆期提示未兌現，被上訴人乃聲請本票准許強制
    執行，經台灣彰化地方法院分別於93年3月15日、94年5 月5
    日，以93年度票字第405號（如附表編號2所示本票）、94年
    度票字第529 號（如附表編號1、3所示本票）裁定准許，並
    經確定等情，已據兩造陳明，並有卷附上訴人所提出之上開
    民事裁定可稽，自堪可信為真實。是本件茲應予審究者，厥
    為系爭3 紙本票之票據債權，是否業已消滅？此亦為本件兩
    造之爭點。
五、按確認法律關係之訴，非原告有即受確認判決之法律上利益
    者，不得提起之；確認證書真偽或為法律關係基礎事實存否
    之訴，亦同。民事訴訟法第247條第1項，定有明文。又確認
    之法律關係，不分性質與種類均得為確認，例如，債權關係
    、物權關係、親子關係、夫妻關係均可。即使確認之法律關
    係不存於原告與被告之間，而存於當事人與第三人之間，如
    有即受確認判決之法律上之利益者，亦得提起。而民事訴訟
    法第247 條所謂即受確認判決之法律上利益，係指因法律關
    係之存否不明確，致原告在私法上之地位有受侵害之危險，
    而此項危險得以對於被告之確認判決除去之者而言（最高法
    院42年台上字第1031號判例要旨參照）。本件被上訴人係系
    爭3紙本票之持有人，並已對上訴人2人主張債權，業如前述
    ，上訴人2 人既主張系爭本票債權已消滅（即因清償或損害
    賠償額之抵銷），然被上訴人已持系爭本票取得執行名義，
    是上訴人2人是否對被上訴人存有系爭3紙本票所表彰債務之
    法律關係即有不明確，其私法上之地位有受侵害之危險，而
    此項危險得以對於被上訴人之確認判決除去之甚明。是以上
    訴人2人提起本件確認之訴，尚符民事訴訟法第247條第1 項
    之規定，先予敘明。
六、次按，本票係文義證券（票據法第5 條參照）及無因證券，
    證券上權利義務悉依證券上所載文義決定其效力，從而本票
    上權利，依本票文義而發生，與其基礎之原因各自獨立（即
    票據行為獨立性）。本票上權利之行使不以其原因關係存在
    為前提，故其原因關係不存在或無效時，執票人仍得依本票
    文義行使其權利，最高法院49年上字第334 號判例要旨著有
    明文。此於匯票、支票（即我票據法規定之票據形態），於
    我學說及實務均採相同之見解，此即票據無因性（票據法制
    度之設計，乃以發展票據流通保障交易安全為目的）（即外
    在無因性）。依此票據無因性，則生票據債權與原因債權分
    離，及票據轉讓之抗辯限制之法律效果。而關於票據授受之
    法律上目的，或為清償目的、融通目的、贈與目的，及擔保
    目的，此票據授受之目的決定，原則上係於票據交付契約成
    立之前或同時，由票據授受當事人以契約約定之。該約定雖
    多構成基礎行為中之約款，但亦得事後個別為之，此即「關
    於發生票據債務之債法上約定」（註：與學說上所稱之「票
    據預約」不盡相同）。固然基於當事人間基礎關係所生之抗
    辯（屬人的抗辯），依我實務上之通說（以票據法第13條反
    面推論為據）直接當事人間仍得以之為抗辯，對於票據債權
    人之請求（並參照最高法院77年度第7 次民事庭總會決議，
    及46年台上字第1835號判例要旨）。惟姑且不論，於直接當
    事人間上開所論抗辯之方式為直接抗辯（我實務所採），抑
    或間接抗辯（即透過不當得利請求免除債務（與物權行為之
    無因性類似），或權利濫用，或目的限制約定而為主張）。
    然票據關係既具無因性（即內在無因性，其意係指由票據無
    法得知其原因關係），則縱然於直接當事人間可為原因關係
    之抗辯，然已生舉證責任轉換之法律效果。此即依一般舉證
    原則（民事訴訟法第277 條參照）債權人欲於訴訟上對債務
    人行使價金債權者，應就債權發生之要件負主張及舉證責任
    。然若債務人為清償價金債務而簽發本票於債權人時，因具
    有內在無因性，其原因從行為中抽離，不構成行為之內容，
    故主張法律行為發生法律效果者，無庸證明原因關係之存在
    。因而，執票人僅須證明票據行為係有效成立即得行使票據
    權利。反之，票據債務人應證明足以限制票據基礎關係所生
    之抗辯，且該抗辯主張之可能性，並未因票據之授受而被排
    除。此於非直接收受當事人間亦同。依此而論，本件票據債
    務人即上訴人2 人與執票人即被上訴人，係為收受系爭本票
    之直接當事人，上訴人2 人雖可以與被上訴人間之原因關係
    為抗辯（包括權利障礙、權利消滅、權利除排（如一時之抗
    辯權即同時履行抗辯權及永久（滅卻）抗辯權）等）。然基
    於上開票據內在無因性而生之舉證責任倒置及主張對己有利
    之事實者負有舉證責任之原則，本件系爭3 紙本票之票據債
    務人即上訴人2 人就其所主張上開原因關係抗辯之事實（即
    上訴人2 人係擔保上訴人乙○○○支付被上訴人承攬報酬及
    稅款之支付而簽發系爭本票，且已支付之承攬報酬及可得被
    上訴人主張之損害賠償債權抵銷後，已消滅系爭本票債權）
    ，負有舉證之責（最高法院64年台上字第1540號判例要旨參
    照），先予敘明。
七、按契約之解釋，首在於探求當事人共同主觀之意思，蓋約定
    之內容，具有法律規範效力之意義如何，在當事人間若無爭
    執，無論該內容，客觀上如何被了解，亦不管客觀上是否具
    有歧義性，仍以當事人共同主觀意思為準。即使有爭執，當
    事人若能自主，或透過第三人的協助，就約定內容的規範意
    義，達成共識，亦應以此共同理解的意義為準。然契約有解
    釋之必要，而又能確認雙方主觀共同的意思，並不多見，約
    定內容所具有的法律規範意義，當事人意見不一致，勿寧占
    多數之情事。此時即須要為契約客觀之解釋，我民法雖無類
    如德國民法第157 條之規定（強調契約之解釋，應依誠信原
    則，斟酌交易習慣），然實務及學說亦依民法第98條規定（
    意思表示之解釋）（按意思表示與契約仍有不同，兩者之解
    釋當即有差別）為解釋契約內容之形式解釋規則（註：與所
    謂實質解釋規則不同）。並綜合最高法院19年上字第58號、
    19年上字第453號、39年台上字第1053號判例要旨及65 年度
    台上字第2135號判決要旨以觀可知「解釋契約，應探求當事
    人立約時之真意，而於文義及理論上詳為推求當事人之真意
    為如何？又應斟酌訂立契約當時及過去之事實，其經濟目的
    及交易上之習慣，而本於經濟法則，基於誠實信用原則而為
    判斷。」換言之，契約既為屬有相對人之意思表示之一，則
    其解釋方法，為平衡當事人的利益及合理分配危險，應以客
    觀上表示價值作為認定意思表示內容的準據（即規範的解釋
    ，闡釋性解釋）。在此種解釋，一方面要求表意人於表示其
    意思時，應顧及相對人了解可能性；他方面相對人亦須盡必
    要注意去正確了解表意人之所欲，故在解釋上應特別斟酌相
    對人明知或可得而知的事實，並就磋商過程、交易目的及利
    益狀態，依交易慣例及誠實信用原則加以判斷。按以，票據
    授受之目的既為「關於發生票據債務之債法上約定」，已如
    前述，則收受票據之當事人間就該「關於發生票據債務之債
    法上約定」各有不同之主張，即有本於上開有關意思表示（
    契約）解釋之適用（註：發生票據債務之債法上約定，亦為
    合意，自屬於廣義契約之乙環）。易言之，本件兩造就系爭
    3紙本票簽收之目的，既有爭執（上訴人2人主張為擔保承攬
    報酬及稅款之支付，被上訴人則主張除承攬報酬及稅款外，
    尚包括與系爭承攬契約所生有關之一切訴外人精技營造公司
    可得請求之利息、業務務失、違約金等項目），則自有上開
    有關意思表示（契約）解釋說明之適用，此亦為本件首應予
    探究者。
八、查本件上訴人乙○○○與訴外人精技營造公司訂有系爭工程
    契約書（即被證一），且因工程款之給付問題，先於92 年6
    月18日簽訂切結書（即被證二），再於93年1月18日簽署第2
    份切結書（即被證三）（註：其中被證二、被證三，另有上
    訴人甲○○為連帶保證人）乙情，業經兩造對於上開工程契
    約書及切結書2 紙之真正，不為爭執。並參以，被證二切結
    書之前言已載明；「茲因甲方（註：即指上訴人乙○○○）
    經費不足，無法依進度給付乙方工程款（註：即指訴外人精
    技營造公司），致契約無法順利執行，應甲方要求變更契約
    部分內容及工程款給付方式，爰依據91年7月29日簽訂之「
    工程契約書」約定，經協議後，雙方同意以下處理：」，被
    證三切結書之前言亦載明：「茲於二水乙○○○新建工程自
    開工迄今，乙方之工程均依約進行順利；然因甲方之因素，
    致工程之內容、數量、條件及工程款支付方式與原契約已有
    鉅大之變動；又因經費不足之因素，經甲方要求，擇定「大
    雄寶殿」及部分工程暫緩施工；為釐清契約之責任及義務，
    依據甲乙雙方於91年7月29日簽署「工程契約書」及於92年6
    月18日簽定「切結書」之約定，經雙方協議後，同意另增補
    及修訂部分條文及內容如下，俾共同遵守：」等語，堪可信
    為真實。觀諸，被證二之切結書第4 條「甲方同意「未償帳
    款」及「稅額預計」（註：即第3 條）分三部分支付乙方：
    」、第5條（即本件系爭3紙本票），此亦為上訴人主張簽發
    系爭3紙本票之目的（即擔保未付工程款及稅款之支付）（
    本院95年2月20 日準備程序筆錄）。然另參諸，被證三之切
    結書第9 條內容：「甲方無異議同意，於結算全部債務前，
    ．．．，且於92年6月18日開立之本票3張續供質押，至雙方
    結清債權、債務關係之日止，自動失效作廢」等語。足見，
    系爭3紙本票供擔之範圍，已因第2份切結書之簽發，由「未
    償帳款」、「稅額」擴張至系爭工程之全部債務。而依被證
    一之系爭工程契約書第4頁（工程特約）第1款（原審卷第34
    頁）已就補償業務損失、第11頁（契約解除）第2 款（原審
    卷第81頁）亦就懲罰性違約金，及一切業務損失，而為約定
    。故而，被上訴人主張，系爭3 紙本票供擔之範圍包括未償
    帳款、稅額、業務損失、違約金及延滯利息乙情，自可採信
    ，先予敘明。
九、次查，系爭3 紙本票供擔債務之範圍已如前（八）所述，則
    兩造對於系爭工程之主體工程之工程款103,031,397 元、附
    加工程工程款4,521,603元（合計107,553,000元）、上訴人
    乙○○○應負擔之稅額8,604,240 元，上訴人乙○○○已支
    付99,230,000元之工程款乙情，業據兩造所不爭執（見本院
    95年2月20日、5月3 日準備程序筆錄）。準此而論，依上訴
    人不爭執之款項，則至少系爭3紙本票（合計面額為3,641萬
    元）於16,927,240元之範圍內尚存在（計算式為：103,031,
    397元＋4,521,603元＋8,604,240元－99,230,000元＝16,92
    7,240元），次予敘明。
十、按以，被證一之系爭工程契約書第4頁（工程特約）第1款（
    原審卷第34 頁）約定：「如甲方要求變更設計、施工方式、
    材料品級、或施作追加減、附加工程時，乙方不得拒絕；但
    ，變更後之坪數及工程總價不得少於「契約總價」之80% ；
    如低於80%，甲方應依變更後與原約定差額之10%補償乙方業
    務損失，解除契約時，亦同。」。本件系爭承攬契約，業經
    上訴人乙○○○及訴外人精技營造公司於93年1月18 日（即
    簽訂第2份切結書時）合意終止乙情，固為兩造所不爭執（
    本院95年2月20 日準備程序筆錄）。然依上約定，果若存有
    上揭約定之事由時，上訴人應仍賠償業務損失已明。查本件
    系爭工程之契約總價為139,800,000元（系爭工程契約書第3
    頁）（契約範圍及價款第3項第2款），依此計算80% 即111,
    840,000元，然本件執行後之總工程款為107,553,000元，已
    如前述，是顯不足開契約總價之80% 。是上訴人乙○○○應
    補償予訴外人精技營造公司之該業務損失為3,224,700元（
    計算式：[139,800,000－（103,031,397＋4,521,603）]×1
    0%＝3,224,700 元）甚明，上訴人既對此數額不爭執（上訴
    人僅爭執因係被上訴人未依約申請建築執照，是總工程款未
    達契約總價之80% 非可歸責於上訴人乙○○○，被上訴人不
    得請求，此部分詳後見述）（見上開準備程序筆錄），故系
    爭3紙本票，於供擔保上開3,224,700元業務損失之債權，仍
    為存在。
十一、再按，當事人得約定債務人於債務不履行時，應支付違約
    金。違約金，除當事人另有訂定外，視為因不履行而生損害
    之賠償總額。其約定如債務人不於適當時期或不依適當方法
    履行債務時，即須支付違約金者，債權人除得請求履行債務
    外，違約金視為因不於適當時期或不依適當方法履行債務所
    生損害之賠償總額。民法第條250 條，定有明文。本於契約
    自由原則，契約當事人自得為自己債務之擔保（按違約金條
    款，實為自己債務之擔保），而為違約金條款之約定（包括
    損害賠償預定性及懲罰性違約金）。按諸，系爭工程契約第
    11頁（契約解除）第2 款（原審卷第81頁）約定：「甲方如
    未依約履行付款義務達兩期以上，或為（契約範圍）內之工
    程全部、或部分轉包予第三者，或因可歸責於甲方之因素，
    而工程減量、或無法施工，致乙方權益受損時，甲方無異議
    願將所付價款由乙方沒收，充為懲罰性違約金外，並應賠償
    乙方因本契約所延生之一切業務損失，．．．。」等語。足
    見，契約雙方當事人顯係就民法第250條第2項後段之懲罰性
    違約金而為約定。而依被證二之切結書第8 條約定：「如因
    「工程契約書」而衍生稅務及法律義務時，雙方同意各自依
    約各自履行；對甲方於「工程契約書」違約部分，則乙方保
    留追訴權。」等語，及被證三切結書第10條約定：「以上約
    定如有不足，悉依91年7月29 日簽署之「工程契約書」及於
    92 年6月18日簽定之「切結書」為準；且如有重覆部分以最
    近期約為準。」等語以觀，上訴人乙○○○並不因有被證二
    、三切結書之簽訂，而變更上開應負懲罰性違約金之義務。
    參以，上開（八）所述被證二切結書及被證三切結書之前言
    ，及上開（十）所述，可知上訴人乙○○○確存有因可歸責
    之因素，而工程減量、或無法施工，致訴外人精技營造公司
    權益受損之情事。是以，上訴人乙○○○自應對訴外人精技
    營造公司負有上揭懲罰性違約金債務甚明。上訴人抗辯，並
    無違約，勿庸負違約金債務之責任，自無足採。本院參以，
    民法第205條（法定利率最高之限制）及最高法院53 年度台
    上字第936號、82年度台上字第710號、84年度台上字第1632
    號判決要旨所示之內容。是本件被上訴人主張以契約總工程
    款139,800,000元之20% ，即27,960,000元（即139,800,000
    ×20% ＝27,960,000）為本件懲罰性違約金之請求，而未主
    張以上訴人乙○○○已繳納之9,923 萬元全充作違約金，尚
    屬合理，亦無過高之情事。是上訴人主張，縱認上訴人乙○
    ○○負有懲罰性違約金債務存在，亦有民法第252 條違約金
    過高之情事，亦無足採。是以，系爭3 紙本票於供擔保上訴
    人乙○○○應負擔之上開27,960,000元之懲罰性違約金之債
    權，仍為存在。
十二、綜諸上開所述，不論被上訴人是否可得請求遲延利息？如
    可請求，其數額為何？然上訴人乙○○○尚應負責而由系爭
    3紙本票擔保之債務，已有16,927,240 元（尚未清償之工程
    款及稅款）、3,224,700元（業務損失）、27,960,000元（
    懲罰性違約金），合計48,111,940元，已超過系爭3 紙本票
    之面額3,641 萬元。是上開有關遲延利息部分，被上訴人之
    主張，本院自勿庸予以審酌。
十三、至於本件有否上訴人所主張，訴外人精技營造公司未盡申
    請系爭建物之建築執照之義務乙事。按依，系爭工程契約書
    第2頁（契約範圍及價款）第2款約定，訴外人精技營造公司
    固然有申請建築執照之義務，然承攬契約為勞務契約之一，
    承攬人仍應依定作人之指示為之（民法第509 條參照），系
    爭工程契約書第12頁（契約效力及糾紛處理）第1 款之約定
    ，係為避免契約當事人任意變更契約內容，致生糾紛，而為
    應經雙方協議，做成書面，以為嗣後變更契約內容已經雙方
    當事人合意之證據，而非排除定作人之指示。換言之，若承
    攬人係基於定作人之指示為之，縱非出於書面，亦難謂承攬
    人違反契約之義務。經查，上訴人乙○○○對興建佛寺前須
    先申辦相關地政及營建手續及證件等事宜，應有認識。此由
    附於原審卷第117頁至第120頁被上訴人所提出之附件1、2，
    上訴人甲○○於85年即已著手辦理「山坡地水土保持及開挖
    整地計劃書」，用以申辦地目變更、雜項執照及建造執照之
    準備。及依91年1月21 日上訴人乙○○○信徒大會（被上訴
    人亦到場，由參加人員簽到可知）會議記錄「．．．柒、決
    議事項：一、．．．授權釋懷宗法師（即上訴人甲○○），
    全權派員申辦「土地共有物分割、土地合併、道路用地取得
    、地目變更、土地使用編定變更及與其相關之地政業務」等
    事宜。．．．二、．．．授權釋懷宗法師，全權派員申辦「
    雜項執照、建造執照、使用執照及與其相關之營建業務」等
    事宜。．．．」可知。嗣於91年7月29 日簽訂時，尚未辦理
    土地使用編定變更及申領建造執照，此為兩造所不爭執。然
    由系爭工程契約第9頁（工安責任）第2款約定「對本案工程
    所涉之建築管理相關法規，簽約前，乙方（即訴外人精技營
    造公司）已盡告知之義務；如對土地使用編定變更及技師簽
    證等行政業務暫不予處理，則由甲方（即上訴人乙○○○）
    自負全責」，另第1 款約定「乙方對於甲方不合建築法規、
    安全管理、違法違規或顯然有損乙方權益之要求，有拒絕接
    受或不予承擔之權；如強行為之，致遭取締或生危害時，由
    甲方自負全責」，足知因系爭新建寺廟之基地係為「山坡地
    保育區」之農牧用地，非辦理地目變更，即無從申請建築執
    照，而此是否可為完成地目變更，進而申請建築執照，尚須
    基於定作人即上訴人乙○○○之協力及其他條件，而非承攬
    人即訴外人精技營造公司單方即可完成。是契約雙方預就無
    法辦理變更，申請建築執照之風險，於訂約時為危險之分配
    甚明。次查，系爭工程契約係於91年8月6日開工，此為兩造
    所不爭執。而自91年7月29日簽約至開工期間相距僅9天。惟
    衡以系爭工程契約第2頁（契約範圍及價款）第2款之約定觀
    之，系爭工程之「規劃、設計、簽證費」部分，內含「建築
    、結構、水電、消防等工程之設計、簽證、建造執照、監造
    及案件送審等之業務價款」，係依「簽約、送件、簽證、建
    照核發等4 個階段，分期請款」，是系爭工程之建照申請應
    在雙方簽約並辦理完成土地編定作業後再由上訴人乙○○○
    在申辦文書上用印完成交與訴外人精技營造公司送件申請。
    是此9天之期間自無完成辦理土地使用編定變更及申領建造
    執照之可能。參諸，上訴人乙○○○住持即上訴人甲○○（
    法號釋懷宗）確有與到場主持開工儀式之證人陳舜娥（即釋
    光宗法師）、卓來金即（釋明宗法師）談及無法申領建造執
    照且本件工程並未申請建造執照之事實，業經該證人於原審
    到庭結證明確（原審卷第203至205頁）。該2 名證人既係上
    訴人甲○○即釋懷宗法師邀請共同主持開工儀式，其證述應
    可採信。綜上，系爭工程自簽約至開工既僅為9 天，已無法
    於開工當時取得建造執照，而由上開證人之證述，亦知上訴
    人對此亦為知情。是承攬人即訴外人精技營造公司係基於上
    訴人之指示，而於取得建造執照前，即為開工之事實，堪可
    認定。被上訴人此部分之抗辯，尚屬可採。故而，承攬人訴
    外人精技營造公司係既基於上訴人之指示而為本件新建工程
    ，自無違反系爭工程契約義務。且上訴人乙○○○與訴外人
    精技營造公司亦已就此無法辦理變更，申請建築執照之風險
    ，已於訂約時為危險之分配，應由上訴人乙○○○承擔，已
    如前述，則上訴人執此事由，進而為同時履行抗辯，及因之
    所生之損害損害債權，而主張抵銷，及為上開勿庸負擔違約
    金、業務損失之損害賠償務，於法即屬不合，自無理由。
十四、綜上所述，上訴人所共同簽發如附表所之系爭3 紙本票之
    目的，在於擔保系爭工程之全部債務，即包括未償帳款、稅
    額、業務損失、違約金及遲延利息。而本件上訴人乙○○○
    尚未清償之工程款（包主體工程及附加工程）為 8,323,000
    元、應負擔之稅額為8,604,240元、應賠償之業務損失為3,2
    24,700元、懲罰性違約金為27,960,000元，且上訴人所主張
    精技營造公司有未盡申請建築執照之義務，而為同時履行抗
    辯及抵銷之主張，均無理由，已如前述。查系爭3 紙本票之
    面額為3,641 萬元，上開上訴人乙○○○應清償及負擔、賠
    償之債務合計為48,111,940元。是本件上訴人主張系爭3 紙
    本票之原因關係債務已因清償而消滅，依票據法13條之反面
    推論，主張被上訴人（即本票債權人）持有之系爭3 紙本票
    對上訴人本票債權不存在，且被上訴人因之已無法律上之原
    因而持有系爭3紙本票，依民法第179條即應返還如附表所示
    之系爭3 紙本票予上訴人，均無理由，自應予以駁回。原審
    為上訴人敗訴之判決（如附表所示編號1、2所示之本票），
    於法並無不合。上訴意旨就此部分指摘原判決不當，求予廢
    棄改判，及追加部分（即如附表所示編號3 所示），均無理
    由，應予駁回，爰判決如主文第1項所示。
十五、本件事證已為明確，是上訴人請求向彰化縣二水鄉公所函
    查上訴人乙○○○於91年間，有無自行或委託他人向該鄉公
    所申請辦理地目變更為宗教用地？若有，其辦理之情形為何
    ？與本件判決之結果，不生影嚮，即勿庸予以審酌，末予敘
    明。
十六、據上論結，本件上訴及上訴人追加之訴均無理由，依民事
    訴訟法第436條之1第3項、第449條第1項、第78 條，判決如
    主文。
中    華    民    國    95    年    8    月    11     日
                  民事第四庭  審判長法  官  洪碧雀
                                    法  官  王  銘
                                    法  官  陳添喜
上為正本係照原本作成。
得以適用法規顯有錯誤為由，逕向最高法院提起上訴（民事訴訟
訟法第436條之2）
中    華    民    國    95    年    8    月    11     日
                                    書記官
~B
附表：
┌──────────────────────────┐
│本票附表：                        95年度簡上字第6號 │
├─┬────┬────┬─────┬────┬───┤
│編│發票日  │發票人  │ 票面金額 │ 到期日 │ 票據 │
│號│        │        │（新台幣）│        │ 號碼 │
├─┼────┼────┼─────┼────┼───┤
│1 │92年6月 │乙○○○│  800萬元 │  未載  │ 空白 │
│  │18日    │甲○○  │          │        │      │
├─┼────┼────┼─────┼────┼───┤
│2 │92年6月 │乙○○○│ 2023萬元 │  未載  │ 空白 │
│  │18日    │甲○○  │          │        │      │
├─┼────┼────┼─────┼────┼───┤
│3 │92年6月 │乙○○○│  818萬元 │  未載  │ 空白 │
│  │18日    │甲○○  │          │        │      │
└─┴────┴────┴─────┴────┴───┘


司法院資訊處製作；財團法人民間司法改革基金會備份。
